臺灣臺北地方法院民事判決
110年度建字第54號
原      告  雲太實業股份有限公司

法定代理人  廖仁群  
原      告  廖秀如  


共      同
訴訟代理人  劉宛甄律師
複代理人    丁銓佑律師
被      告  維閣實業股份有限公司

法定代理人  張惇淨  
被      告  張兆洋  
共      同
訴訟代理人  丁榮聰律師
            許文懷律師
上列當事人間請求返還工程代墊款事件，本院於民國110年10月2
8日言詞辯論終結，判決如下：
   主      文
被告維閣實業股份有限公司應給付原告雲太實業股份有限公司新
臺幣參佰柒拾參萬陸仟貳佰參拾玖元，及自民國一百一十年八月
二十日起至清償日止，按週年利率百分之五計算之利息。
原告其餘之訴駁回。
訴訟費用由被告維閣實業股份有限公司負擔二分之一，餘由原告
負擔。
本判決第一項於原告雲太實業股份有限公司以新臺幣壹佰貳拾肆
萬陸仟元為被告供擔保後，得假執行；但被告維閣實業股份有限
公司如以新臺幣參佰柒拾參萬陸仟貳佰參拾玖元或同額之合作金
庫花蓮分行無記名可轉讓定期存單為原告預供擔保，得免為假執
行。
原告其餘假執行之聲請駁回。
   事實及理由
壹、程序方面
    按訴狀送達後，原告不得將原訴變更或追加他訴，但請求之
    基礎事實同一者，不在此限，民事訴訟法第255條第1項第2
    款定有明文。本件原告起訴時原以民法第478條及第179條為
    請求權基礎（本院卷第18頁），聲明請求被告連帶給付原告
    新臺幣（下同）791萬1014元，及自起訴狀繕本送達翌日起
    至清償日，按週年利率5%計算之利息。嗣於民國110年5月4
    日言詞辯論期日追加以民法第736條及107年10月31日切結書
    （下稱系爭切結書）為其請求權基礎（本院卷第187頁），
    復於110年6月30日以民事準備㈡暨聲請調查證據狀追加先位
    聲明第2至4項及備位聲明，並變更聲明為如後所示（本院卷
    第255至256頁）。原告所為上開訴之變更追加，係基於同一
    基礎事實而主張，揆諸前揭規定，應予准許。
貳、實體方面
一、原告主張：原告廖秀如為原告雲太實業股份有限公司（下稱
    雲太公司）之實質負責人，被告張兆洋原為被告維閣實業股
    份有限公司（下稱維閣公司）之法定代理人。廖秀如、張兆
    洋及訴外人博德石材有限公司（下稱博德公司）之負責人即
    訴外人羅慧恩於104年間協議合作，約定由維閣公司出名向
    訴外人麗明營造有限公司（下稱麗明公司）承攬「嘉義故宮
    南院9.8*9.8石材工程」（下稱系爭工程），博德公司向維
    閣公司次承攬系爭工程並負責施作及管理，廖秀如則以其本
    人或雲太公司名義出資代墊系爭工程所需之石材及工資等費
    用，待維閣公司取得工程款並扣除廖秀如及雲太公司代墊費
    用後，由廖秀如、維閣公司及博德公司均分利潤，兩造間就
    代墊工程款成立消費借貸契約，廖秀如共代墊1666萬3461元
    。詎維閣公司取得工程款後未依約償還原告代墊之款項，經
    廖秀如多次催討未果，嗣兩造核算被告尚應返還代墊款791
    萬1014元，並作成嘉義故宮收支表（下稱系爭收支表），被
    告承認其尚欠上開金額，於107年10月31日簽立性質屬認定
    性和解契約之系爭切結書，然被告嗣仍未給付，伊自得依民
    法第478條、民法第736條、系爭切結書，請求被告返還791
    萬1014元；縱認兩造間不成立消費借貸法律關係，被告受有
    伊代墊工程款之利益屬無法律上原因，伊亦得依第179條，
    請求被告返還上開金額。又被告2人均於系爭收支表及系爭
    切結書蓋章，已明示就上開債務負連帶清償之責，爰先位請
    求被告連帶或任一人單獨就上開債務之全部為給付；倘認被
    告並未明示負連帶清償責任，伊之請求屬可分之債且被告並
    未約定還款比例，其二人前復共同實行系爭工程並向原告請
    求代墊費用，自仍應共同負清償之責，如認僅須由被告其中
    一人清償，亦應由該被告單獨負清償責任，爰備位請求被告
    共同或由任一人單獨就上開債務之全部為給付等語。並聲明
    ：㈠先位聲明：⒈被告應連帶給付原告791萬1014元，及自起
    訴狀繕本送達翌日起至清償日止，按週年利率5%計算之利息
    ；⒉維閣公司應給付原告791萬1014元，及自起訴狀繕本送達
    翌日起至清償日止，按週年利率5%計算之利息；⒊張兆洋應
    給付原告791萬1014元，及自起訴狀繕本送達翌日起至清償
    日止，按週年利率5%計算之利息；⒋前3項給付，如其中一項
    為有理由，其他2項免給付責任；⒌願供擔保，請准宣告假執
    行。㈡備位聲明：⒈被告應共同給付原告791萬1014元，及自
    起訴狀繕本送達翌日起至清償日止，按週年利率5%計算之利
    息；⒉維閣公司應給付原告791萬1014元，及自起訴狀繕本送
    達翌日起至清償日止，按週年利率5%計算之利息；⒊張兆洋
    應給付原告791萬1014元，及自起訴狀繕本送達翌日起至清
    償日止，按週年利率5%計算之利息；⒋前3項給付，如其中一
    項為有理由，其他2項免給付責任；⒌願供擔保，請准宣告假
    執行。
二、被告則以：原告請求被告連帶給付，應就被告有明示為連帶
    債務之情舉證，況不當得利法律關係並無連帶責任之適用。
　　廖秀如、張兆洋及羅慧恩間就系爭工程並未成立合夥或合資
    契約，伊否認兩造間存在消費借貸及不當得利法律關係，原
    告應就其主張之消費借貸契約主體、清償期、利息、擔保物
    及於何時達成意思表示合致等，及給付款項欠缺給付目的，
　　負舉證責任。系爭切結書係由維閣公司簽立，表明尚應給付
    予雲太公司之款項，廖秀如及張兆洋均非系爭切結書之權利
    義務主體，廖秀如不得據以請求、張兆洋亦無給付義務。又
    系爭切結書所載791萬1014元，係以「嘉義故宮-工資部分廖
    小姐總支出」表（下稱系爭總支出表）及系爭收支表為計算
    依據，系爭總支出表所載吳俊輝等之工班工資416萬7675元
    及堆高機費用7,140元合計417萬4815元，經臺灣高等法院以
    108年度建上字第68號判決命維閣公司給付博德公司433萬81
    73元，維閣公司提起上訴，並經最高法院以110年度台上字
    第964號判決上訴駁回確定（下稱另案），雲太公司為另案
    判決之參加人，應受該判決之拘束，不得於本件重複請求被
    告給付上開項目之417萬4815元。況系爭切結書之法律關係
    承攬人之報酬及其墊款，依民法第127條第7款規定，請求權
    時效為2年，自107年10月31日即得行使，原告至110年1月5
    日始為本件請求，其請求權已罹於時效而消滅，伊得拒絕給
    付等語，資為抗辯。並聲明：㈠原告之訴及假執行之聲請均
    駁回；㈡願供擔保，請准宣告免為假執行。
三、查維閣公司向麗明公司承攬系爭工程，並將系爭工程分包予
    博德公司，博德公司曾向維閣公司訴請給付系爭工程吳俊輝
    等之工班工資及堆高機費用等工程款，經另案判決命維閣公
    司應給付博德公司433萬8173元確定，雲太公司為另案判決
    之參加人，維閣公司於107年10月31日簽立系爭切結書，表
    明尚應給付雲太公司791萬1014元，上開金額係依系爭總支
    出表及系爭收支表計算而得等情，有維閣公司與麗明公司之
    工程承攬合約、材料買賣合約書、另案判決、系爭總支出表
    、系爭收支表、系爭切結書附卷可稽（本院卷第23至27、13
    3至154、173至184、263至267頁），且為兩造所不爭執（本
    院卷第270、281至285、301至302頁），堪信屬實。
四、得心證之理由：
  ㈠先位之訴部分：
　⒈數人負同一債務，明示對於債權人各負全部給付之責任者，
    為連帶債務，無前項之明示時，連帶債務之成立，以法律有
    規定者為限，民法第272條定有明文。
　⒉原告主張被告2人均於系爭收支表及系爭切結書蓋章，已明示
    就其等對原告所負債務負連帶清償之責云云。惟觀諸系爭切
    結書記載「立切結書人：維閣實業股份有限公司」、「代表
    人：張兆洋」，及蓋有維閣公司大章與張兆洋小章（本院卷
    第27頁），僅足認張兆洋係基於維閣公司法定代理人地位簽
    立系爭切結書，並非張兆洋個人簽立該切結書，且系爭收支
    表及系爭切結書（本院卷第25至27頁）上雖有維閣公司與張
    兆洋之蓋章，然均未明示張兆洋為連帶債務人，依上開規定
    ，難認被告應負連帶責任，是原告請求被告負連帶清償之責
    ，並無依據。又原告已陳明如本院認為先位聲明第1項無連
    帶關係，先位聲明第2至4項均不用審酌，直接審酌備位聲明
    即可（本院卷第269頁），是原告先位聲明之請求均無理由
    ，應予駁回。
　㈡備位之訴部分：　
　⒈有關備位聲明第1項、第3項部分：
　⑴原告依民法第478條、第179條規定請求被告給付791萬1014元
    部分：
　①按稱消費借貸者，於當事人間必本於借貸之意思合致，而有
    移轉金錢或其他代替物之所有權於他方之行為，始得當之。
    是以消費借貸，因交付金錢之原因多端，除有金錢之交付外
    ，尚須本於借貸之意思而為交付，方克成立。倘當事人主張
    與他方有消費借貸關係存在者，自應就該借貸意思互相表示
    合致及借款業已交付之事實，均負舉證之責任（最高法院98
    年度台上字第1045號裁判意旨參照）。又不當得利依其類型
    可區分為「給付型之不當得利」與「非給付型不當得利」，
    前者係基於受損人之給付而發生之不當得利，後者乃由於給
    付以外之行為（受損人、受益人、第三人之行為）或法律規
    定或事件所成立之不當得利（最高法院100年度台上字第899
    號裁判意旨參照）。主張不當得利請求權存在之當事人，對
    於不當得利請求權之成立，應負舉證責任，即應證明他方係
    無法律上之原因而受利益，致其受有損害。如受利益人係因
    給付而得利時，所謂無法律上之原因，係指給付欠缺給付之
    目的。故主張該項不當得利請求權存在之當事人，應舉證證
    明該給付欠缺給付之目的（最高法院103年度台上字第2198
    號裁判要旨參照）。再者，民事訴訟如係由原告主張權利者
    ，應先由原告負舉證之責，若原告先不能舉證，以證實自己
    主張之事實為真實，則被告就其抗辯事實即令不能舉證，或
    其所舉證據尚有疵累，亦應駁回原告之請求（最高法院100
    年度台上字第415號裁判意旨參照）。本件原告主張依消費
    借貸及不當得利法律關係為請求，既為被告所否認，依前揭
    說明，上訴人應先就兩造間借貸意思表示合致，或其給付款
    項欠缺給付目的，舉證證明之。
　②原告主張兩造間就代墊工程款成立消費借貸契約，並提出系
    爭總支出表、系爭收支表、系爭切結書為憑（本院卷第23至
    27頁）。惟為他人代墊工程款之原因甚多，或為無因管理、
    清償、委任、贈與、協議等，非僅限於金錢借貸而已，上開
    文書既均未有被告向原告借款之記載，自不足以證明兩造確
    有借貸之意思表示合致。又原告對於其給付被告款項欠缺給
    付目的部分，始終未提出積極證據證明，僅指摘被告抗辯不
    可採，但如前述，即便被告之抗辯有疵累，不因此即認原告
    已為舉證，是原告對於其給付款項欠缺給付目的，同未盡舉
    證之責。則原告依民法第478條、第179條規定，請求被告給
    付791萬1014元，均屬無據。
　⑵原告依民法第736條規定請求被告給付791萬1014元部分：
　　原告主張伊得依民法第736條規定之和解契約法律關係，請
    求維閣公司給付791萬1014元，並以系爭切結書為據。惟觀
    之系爭切結書僅記載維閣公司尚有應付雲太公司結餘款791
    萬1014元等語，並蓋用維閣公司大小章（本院卷第27頁），
    惟原告並未於其上簽章，是僅足認維閣公司承認尚有上開結
    餘款應付，要難憑此認定兩造成立和解契約，是原告依民法
    第736條規定，請求被告給付791萬1014元，亦屬無據。
　⑶原告依系爭切結書請求張兆洋給付791萬1014元部分：　
　　原告主張伊亦與張兆洋核算其應返還之代墊款，並作成系爭
    收支表，張兆洋於其上用印，並於107年10月31日簽立系爭
    切結書云云。惟維閣公司向麗明公司承攬系爭工程，並將系
    爭工程分包予博德公司，為兩造所不爭執，已如前述，原告
    既自承係代墊系爭工程款，顯係為維閣公司代墊而非為張兆
    洋代墊，又張兆洋在系爭收支表上將其個人印章蓋於維閣公
    司印章前方固得認有以其個人名義蓋章，然至多僅能認其不
    爭執結算結果，尚不能遽認張兆洋承認積欠原告系爭工程代
    墊款，且張兆洋係基於維閣公司法定代理人地位簽立系爭切
    結書，而非以個人名義簽立，已如前述，亦不能憑此認定張
    兆洋承認其個人欠款，是原告依系爭切結書，請求張兆洋給
    付791萬1014元，亦屬無據。
　⑷綜上，原告對張兆洋請求給付既均屬無據，則其備位聲明第1
    項、第3項之請求均無理由，應予駁回。
　⒉有關備位聲明第2項部分：
　⑴原告依民法第478條、第179條規定請求維閣公司給付791萬10
    14元部分：
    原告雖主張伊得依消費借貸及不當得利法律關係請求維閣公
    司給付791萬1014元，惟原告未就兩造間借貸意思表示合致
    ，或其給付款項欠缺給付目的舉證證明，已如前述，則原告
    此部分請求，應屬無據。
  ⑵原告依民法第736條規定請求維閣公司給付791萬1014元部分
    ：
　　原告雖主張伊得依民法第736條之和解契約法律關係請求維
    閣公司給付791萬1014元，惟兩造間未成立和解契約，已如
    前述，是原告依民法第736條規定，請求維閣公司給付791萬
    1014元，亦屬無據。
　⑶原告依系爭切結書請求維閣公司給付791萬1014元部分：
　　依民法第271條規定原告有同一債權，而其給付可分者，除
    法律另有規定或契約另有訂定外，應各平均分受；是廖秀如
    及雲太公司共同請求維閣公司給付791萬1014元，其給付可
    分，應各平均分受，亦即各請求395萬5507元，先予敘明。
　①廖秀如依系爭切結書請求維閣公司給付部分：
　　廖秀如雖主張伊得依系爭切結書請求維閣公司給付，惟廖秀
    如不爭執維閣公司之張兆洋與其核算應返還之款項，並作成
    系爭收支表，及簽立系爭切結書，交予廖秀如確認（本院卷
    第17至18頁），足認廖秀如亦認同系爭收支表及系爭切結書
    之內容。而依系爭切結書記載「本公司（即維閣公司）在國
    立故宮博院南部院區興建計畫-博物館建築及相關工程與雲
    太公司往來帳經核對後尚有應付雲太公司結餘款$7,911,014
    ，特立此據，以茲證明」（本院卷第27頁），再參酌系爭總
    支出表、系爭收支表顯示雙方計算系爭工程之支出及抵銷，
    僅支付其差額等情（本院卷第23至24頁），可知系爭切結書
    為類似民法第400條交互計算之性質，且明確記載維閣公司
    應返還款項之對象為雲太公司，縱系爭總支出表、系爭收支
    表記載廖秀如支出費用（本院卷第23至25頁），應係為雲太
    公司給付，而結算結果既協議由維閣公司支付予雲太公司，
    而非廖秀如，即難認廖秀如得依系爭切結書請求維閣公司給
    付，是廖秀如此部分之請求，應屬無據。
　②雲太公司依系爭切結書請求維閣公司給付部分：
　　⓵雲太公司主張伊為維閣公司代墊吳俊輝等之工班工資416萬
      7675元及堆高機費用7,140元合計417萬4815元云云，並以
      系爭總支出表、系爭收支表、系爭切結書為據（本院卷第
      23至27頁）。惟維閣公司將系爭工程交由博德公司承攬，
      博德公司曾向維閣公司訴請給付系爭工程吳俊輝等之工班
      工資及堆高機費用等工程款，經另案判決命維閣公司應給
      付博德公司433萬8173元確定，雲太公司為另案判決之參
      加人等情，有另案判決書可稽（本院卷第155至184頁）。
      又依系爭總支出表記載之工班工資包括吳俊輝、阿明、袁
      明舜、陳錦溢、蔡志宗、許義芬、蔡世龍、黃有堂等人之
      工資416萬7675元，及金霖堆高機7,140元（本院卷第23頁
      ），與另案判決核對，除黃有堂部分已由維閣公司代博德
      公司給付黃有堂（本院卷第158頁第四、(三)點）故博德
      公司未為請求外，其餘均在博得公司請求範圍（本院卷第
      170至171頁），另案並就其請求為一部勝訴、一部敗訴之
      判決，而命維閣公司尚應給付博德公司工程款433萬8173
      元，且參加人即雲太公司於另案否認其實際負責人廖秀如
      有受維閣公司指示匯款支付上開工程款（本院卷第181頁
      ），即難認原告有代墊此部分工程款，依民事訴訟法第63
      條規定參加人即雲太公司，不得主張本訴訟之裁判不當。
      是雲太公司主張伊為維閣公司代墊吳俊輝等之工班工資41
      6萬7675元及堆高機費用7,140元合計417萬4815元云云，
      並非可採。
　　⓶雲太公司主張伊為維閣公司代墊防護劑費用80萬6400元、
      石材費用1168萬2246元合計1248萬8646元，並經維閣公司
      確認，業據提出系爭總支出表、系爭收支表、系爭切結書
      為據（本院卷第23至27頁），維閣公司亦不爭執上開文書
      形式真正及計算（本院卷第281至282頁），且上開費用並
      非另案判決範圍，堪認原告此部分主張為真實。
　　⓷綜上，依系爭總支出表雖記載，雲太公司方面為維閣公司
      支出項目包括吳俊輝等之工班工資416萬7675元、堆高機
      費用7,140元、防護劑費用80萬6400元、石材費用1168萬2
      246元，合計1666萬3461元（本院卷第23頁），惟依上所
      述，工資416萬7675元、堆高機費用7,140元應不得算入雲
      太公司方面之支出，則雲太公司為維閣公司支出防護劑費
      用80萬6400元、石材費用1168萬2246元合計1248萬8646元
      ；再依系爭收支表記載，尚需扣除廖小姐代鋸662萬6290
      元、到104/12/31的發票稅金212萬6157元（本院卷第25頁
      ），則維閣公司應付雲太公司之結餘款應為373萬6239元
      。是雲太公司依系爭切結書請求維閣公司給付373萬6239
      元，應屬有據，逾此範圍之請求，則屬無據。　　
　　⓸又雲太公司係於110年6月30日始提出民事準備(二)暨聲請
      調查證據狀追加備位聲明（本院卷第255頁），惟該書狀
      係由雲太公司自行送達，致維閣公司合法收受日期不明，
      則關於法定遲延利息之起算，應以書狀提出後首次言詞辯
      論期日即110年8月19日之翌日（即同年月20日）起算（本
      院卷第269頁），雲太公司逾此部分之利息請求，亦不能
      准許。　　
　　⓹至維閣公司抗辯系爭切結書之法律關係承攬人之報酬及其
      墊款，依民法第127條第7款規定，請求權時效為2年，自1
      07年10月31日即得行使，雲太公司至110年1月5日始為本
      件請求，其請求權已罹於時效而消滅，伊得拒絕給付云云
      。惟本件係維閣公司向麗明公司承攬系爭工程，並將系爭
      工程分包予博德公司，業如前述，可知維閣公司與雲太公
      司間並無承攬契約存在，亦即非定作人與承攬人之關係，
      難認有民法第127條第7款規定2年時效之適用；且系爭切
      結書之法律關係為類似民法第400條交互計算之性質，已
      如前述，仍應適用民法第125條規定，請求權時效為15年
      ，是維閣公司此部分所辯，亦非可採。
五、綜上所述，原告先位之訴之請求，為無理由，應予駁回。另
    原告備位之訴之請求，雲太公司備位聲明第2項依系爭切結
    書，請求維閣公司應給付373萬6239元，及自110年8月20日
    起至清償日止，按週年利率5%計算之利息，為有理由，應予
    准許；逾此範圍之請求，則無理由，應予駁回。
六、雲太公司勝訴部分，其與維閣公司均聲請供擔保准予假執行
    及免為假執行，核無不可，爰分別酌定金額准許之。至原告
    敗訴部分，其假執行之聲請已失所依據，應併予駁回。
七、本件事證已臻明確，兩造其餘之攻擊或防禦方法及提出之證
    據，經本院斟酌後，認為均不足以影響本判決之結果，爰不
    逐一論駁，併此敘明。
八、訴訟費用負擔之依據：民事訴訟法第79條。
中　　華　　民　　國　　110 　年　　11　　月　　25　　日
                  工程法庭    法　官　蕭清清
以上正本係照原本作成。
如對本判決上訴，須於判決送達後20日內向本院提出上訴狀。如
委任律師提起上訴者，應一併繳納上訴審裁判費。
中　　華　　民　　國　　110 　年　　11　　月　　25　　日
                              書記官  林家鋐